臺灣高等法院民事判決
108年度上字第1184號
上  訴  人  黃明山  
訴訟代理人  江曉智律師
被  上訴人  黃吳惜（即黃安豐之承受訴訟人）

            黃昔俞(即黃安豐之承受訴訟人)

            黃昔雲(即黃安豐之承受訴訟人)

            黃美蕊(即黃安豐之承受訴訟人)

上三人共同
訴訟代理人  羅一順律師
複  代理人  陳安安律師            
上列當事人間請求侵權行為損害賠償等事件，上訴人對於中華民
國108年8月2日臺灣基隆地方法院107年度重訴字第86號第一審判
決提起上訴，本院於民國109年6月16日言詞辯論終結，判決如下
：
    主      文
上訴駁回。
第二審訴訟費用除減縮部分外由上訴人負擔。
原判決主文第一項減縮並更正為「上訴人應給付新臺幣伍佰貳拾
柒萬柒仟玖佰陸拾壹元，及自民國一○七年十一月十三日起至清
償日止，按週年利率百分之五計算之利息予兩造公同共有」。
    事實及理由
壹、程序事項
一、按當事人死亡者，訴訟程序在有繼承人、遺產管理人或其他
    依法令應續行訴訟之人承受其訴訟以前當然停止；承受訴訟
    人，於得為承受時，應即為承受之聲明。他造當事人亦得聲
    明承受訴訟，民事訴訟法第168條、第175條分別定有明文。
    原被上訴人黃安豐於民國（下同）109年1月9日死亡，其法
    定繼承人為被上訴人黃吳惜、黃昔俞、黃昔雲、黃美蕊（下
    各別以姓名稱之，合稱被上訴人）及上訴人等情，有黃安豐
    除戶謄本、繼承系統表及兩造戶籍謄本在卷可稽（見本院卷
    第169至181頁）。本件乃上訴人與黃安豐間之財產糾紛，上
    訴人就承受黃安豐訴訟上之地位，在本件訴訟因具有對立之
    關係而不存在（最高法院63年8月27日63年度第4次民庭庭推
    總會議決議(三)參照）。至於黃昔俞、黃昔雲、黃美蕊主張
    黃吳惜及上訴人有民法第1145條第1項第5款規定情事，喪失
    繼承權云云，並非有據(理由詳下開貳、四之㈡論述)，是黃
    吳惜仍承受黃安豐本件訴訟上之地位。是黃昔俞、黃昔雲、
    黃美蕊具狀聲明承受訴訟，以及上訴人具狀聲明黃吳惜承受
    訴訟（見本院卷第168、193頁），均核無不合，應予准許。
二、按在第二審為訴之變更或追加，非經他造同意不得為之，但
    擴張或減縮應受判決事項之聲明者，不在此限，民事訴訟法
    第446條第1項但書、第255條第1項第3款定有明文。黃安豐
    於原審起訴請求上訴人應給付黃安豐新臺幣(下同)613萬2,1
    01元本息，經原審判決上訴人應給付黃安豐529萬4,561元本
    息。黃安豐於本院審理期間之109年1月9日死亡，由黃吳惜
    、黃昔俞、黃昔雲、黃美蕊承受訴訟，嗣經被上訴人減縮並
    更正起訴聲明為：「上訴人應給付527萬7,961元，及自107
    年11月13日起至清償日止，按週年利率5%計算之利息予兩造
    公同共有」，核屬就請求金額減縮起訴聲明，並就給付對象
    為更正之聲明，為上訴人同意（見本院卷第370、400頁），
    揆諸前開意旨，應予准許。至於減縮部分，因原判決失效，
    下不贅述。
三、黃吳惜經合法通知，未於言詞辯論期日到場，核無民事訴訟
    法第386條所列各款之情形，爰依上訴人之聲請，由其一造
    辯論而為判決。
貳、實體事項：
一、被上訴人主張：黃安豐與上訴人乃父子關係，黃安豐自105
    年11月起至107年3月12日止期間，均與配偶黃吳惜及上訴人
    同住於上訴人位於基隆市○○區○○路00號8樓住處（下稱基隆
    住處），並將其所有之存摺、提款卡及印章置於該住處中。
    黃安豐於105年12月21日起至106年1月29日止，因肺炎至基
    隆長庚紀念醫院住院治療，期間意識不清且患有帕金森氏症
    ，無行為能力或意思能力，上訴人竟未經黃安豐同意，擅自
    以附表所示「提領方式」取得黃安豐如附表所示帳戶內共計
    527萬7,961元之款項（下稱系爭款項），並據為己有，爰選
    擇合併依民法第184條第1項前段、後段、第179條規定，請
    求判命上訴人返還527萬7,961元本息。縱認上訴人與黃安豐
    間就系爭款項成立贈與契約，惟上訴人於107年3月12日在基
    隆住處，揚言欲加害黃吳惜之生命、身體，已構成刑法第30
    5條恐嚇危安罪，經黃安豐依民法第416條第1項第1款規定撤
    銷贈與契約，爰依民法第419條第2項適用不當得利規定請求
    上訴人返還系爭款項。原審為被上訴人勝訴判決，上訴人不
    服，提起上訴，被上訴人答辯聲明求為判決：上訴駁回。
二、上訴人則以：黃安豐於住院期間並無意識不清、無行為能力
    或意思能力之情，其將其銀行帳戶存摺及金融卡密碼告知伊
    ，並於105年12月20日、23日授權伊提領系爭款項，且將系
    爭款項贈與伊，伊取得系爭款項後，多數用於支付黃安豐生
    活費用及醫藥費用等語置辯。上訴聲明求為判決：㈠、原判
    決不利於上訴人之部分廢棄。㈡、上開廢棄部分，被上訴人
    於第一審之訴及假執行之聲請均駁回。
三、兩造不爭執之事實（見本院卷第232頁）：
㈠、黃安豐與上訴人為父子關係，黃安豐自105年11月起至107年3
    月12日止期間，均與配偶黃吳惜及上訴人同住於基隆住處，
    並於105年11月起，將其所有包括中國信託商業銀行、第一
    商業銀行、華南商業銀行、中華郵政之存摺、提款卡及印章
    均置於基隆住處（見本院卷第232頁）。
㈡、黃安豐於105年12月21日起至106年1月29日止（下稱系爭住院
    期間），因肺炎、帕金森氏症等疾病至基隆長庚紀念醫院急
    診及住院治療（見本院卷第299至301頁）。
㈢、黃安豐之二女兒黃昔雲於105年12月26日，將黃安豐所有包括
    中國信託業銀行、第一商業銀行、華南商業銀行、中華郵政
    之銀行存摺、印章及金融卡交付上訴人保管（見本院卷第32
    4、327頁）。
㈣、黃安豐於106年1月29日出院後返回上訴人基隆住處居住，直
    至107年3月12日搬至黃昔俞住處與黃昔俞同住（見本院卷第
    316、320頁）。
㈤、上訴人以附表所示提領方式，提領黃安豐位在中國信託商業
    銀行、第一商業銀行、中華郵政如附表所示12筆、共計527
    萬7,961元之系爭款項（見原審卷第23至35頁、本院卷第199
    至201頁）。
四、被上訴人主張上訴人未經黃安豐同意，擅自以附表所示提領
    方式取得系爭款項，並據為己有，依民法第184條第1項前段
    、後段、第179條規定，擇一請求上訴人如數返還，縱認上
    訴人與黃安豐就系爭款項成立贈與契約，因黃安豐已依民法
    第416條第1項第1款撤銷贈與契約，爰備位依民法第419條第
    2項適用不當得利規定請求返還等語，為上訴人所否認，並
    以前詞置辯，茲查：
㈠、黃安豐於105年12月20日、同年月23日是否授權上訴人提領系
    爭款項及為贈與系爭款項予上訴人之意思表示？
　⒈按無法律上之原因而受利益，致他人受損害者，應返還其利
    益，民法第179條前段定有明文。又按不當得利依其類型可
    區分為「給付型之不當得利」與「非給付型不當得利」，前
    者係基於受損人之給付而發生之不當得利，後者乃由於給付
    以外之行為（受損人、受益人、第三人之行為）或法律規定
    或事件所成立之不當得利。在「給付型之不當得利」固應由
    主張不當得利返還請求權人（受損人），就不當得利成立要
    件中之「無法律上之原因」負舉證責任；惟在「非給付型之
    不當得利」中之「權益侵害之不當得利」，由於受益人之受
    益非由於受損人之給付行為而來，而係因受益人之侵害事實
    而受有利益，因此祇要受益人有侵害事實存在，該侵害行為
    即為「無法律上之原因」，受損人自不必再就不當得利之「
    無法律上之原因」負舉證責任，如受益人主張其有受益之「
    法律上之原因」，即應由其就此有利之事實負舉證責任。又
    「非給付型之不當得利」中之「權益侵害之不當得利」，凡
    因侵害取得本應歸屬於他人權益內容而受利益，致他人受損
    害，欠缺正當性，亦即以侵害行為取得應歸屬他人權益內容
    之利益，而從法秩權益歸屬之價值判斷上不具保有利益之正
    當性者，即應構成「無法律上之原因」而成立不當得利（最
    高法院100年度台上字第899號判決意旨參照）。查上訴人於
    105年12月26日自黃昔雲處取得黃安豐之銀行存摺、印章及
    金融卡，持以陸續於附表所示時間、方式提領系爭款項之事
    實，為兩造所不爭執（不爭執事項㈢、㈤），是上訴人係以提
    領行為取得本應歸屬於黃安豐之權益（即系爭款項），致黃
    安豐減少系爭款項而受有損害，核屬於「非給付型之不當得
    利」中之「權益侵害之不當得利」，揆諸前開說明，即應由
    上訴人就其有提領系爭款項並佔為己有之正當性為舉證責任
    ，否則應構成不當得利。
　⒉上訴人主張黃安豐於105年12月20日、同年月23日曾授權伊提
    領系爭款項並有為贈與系爭款項予伊之意思表示，故伊提領
    系爭款項並佔為己有有其正當性云云，係以上訴人與黃安豐
    間105年12月20日、同年月23日對話之錄音檔案及譯文、證
    人黃吳惜之證述、訴外人吳品道之字條及其知悉黃安豐銀行
    存摺密碼及金融卡密碼等為據。然查：
　⑴上開對話錄音檔之內容，黃安豐雖曾向上訴人多次提到「簿
    子」、「他就拿來還就好」、「幾百萬」、「細阿拿去」、
    「拿簿子」、「叫你媽媽拿出來」、「我有多少錢，我自己
    知道阿」、「細阿拿我的錢有300多萬」、「要拿出來還，
    不拿出來還」、「所有的財產都在他那阿，怎麼...可以這
    樣，說一句比較難聽的話，阿呀呀呀，我賺得錢不是全部..
    .全都在他的身」、「我這樣那身體喔，身體要花，多少錢
    沒人知道」、「你這個細阿...細阿實在是喔」、「他跟我
    們...跟你們拿簿子」、「他在起肖(台語音譯)」、「要醫
    還不醫，不醫就準死」、「若要醫就要錢」等語，此經法院
    當庭勘驗屬實，此有勘驗筆錄及錄音檔在卷可稽，且為兩造
    所不爭執（見本院卷第125頁、第314頁、第331至340頁）。
    惟對照證人黃昔雲證述：「細阿」確實是伊，黃吳惜之前將
    黃安豐之存摺、印章及金融卡交給伊保管，上訴人跟黃安豐
    說簿子被伊拿走，黃吳惜沒有跟黃安豐解釋為什麼簿子交給
    伊保管，這是有誤差等語(見本院卷第324、328頁)，可知黃
    安豐上開對話之意思，僅係向上訴人抱怨黃昔雲（小名「細
    阿」）將其所有之銀行存摺（即簿子）、印章、金融卡等物
    品取走不歸還，並擔憂存款遭黃昔雲領取使用，其會沒有錢
    就醫治療，倘若沒有錢就會病死等情，因此，上開對話至多
    推認黃安豐希望上訴人向黃昔雲取回其所有之存摺、印章及
    金融卡，讓其得安心治病之事實，不能證明黃安豐有授權上
    訴人提領系爭款項。至於錄音檔中其他對話內容，因黃安豐
    之聲音及口齒不清楚，且語句多為斷斷續續而不連貫，難以
    辨識黃安豐敘述之意思，故前開錄音檔之對話內容均無法證
    明黃安豐有授權上訴人向黃昔雲取回其所有之存摺、印章及
    金融卡後，上訴人得自行提領帳戶內款項，遑論黃安豐有對
    上訴人表示要將帳戶內存款贈與上訴人之意思。
　⑵次查，證人黃吳惜於原審雖證述：伊於105年12月23日在醫院
    病房有聽到黃安豐表示要將他的錢給上訴人領取做股票等語
    （見原審卷第158頁），然對照前開錄音檔之勘驗筆錄內容
    ，黃安豐未曾同意上訴人提款，或委由上訴人為其承作股票
    乙事。且觀前開錄音檔對話內容，顯見黃安豐於住院期間多
    次憂心其看診治病需要花錢，並表示治療費用乃無底洞，如
    不醫治會喪命等語明確，黃安豐豈會於住院期間將其存款均
    委由上訴人自由領取花用，甚至用以承作高風險投資之股票
    ，顯悖於常理，可徵證人黃吳惜前開證述，難以信實。
　⑶又上訴人所提吳品道書寫之字條，業經被上訴人否認其真正
    ，未據上訴人舉證其真正，難認有證據能力。且觀該字條之
    內容：「26Ａ大哥，實不宜評個人家務事。抱歉。我是98歲
    阿公的兒子，聽到您之前外勞講述府上問題。我是獨子，面
    對高齡父母生病或身後事，我都要獨立做重大決定，從小就
    盼望有手足之情，因父為船員（遠洋），所以成長孤獨，雖
    他二人都是榮民，可放免費國軍公墓，仍花錢安奉於理想之
    地。府上其他人不成熟之舉，令人感概。我已從雙親身上得
    太多。」等語（見本院卷第103頁），與黃安豐有無授權上
    訴人提領系爭款項及有無表明贈與之意思均無關連，不足為
    據。
　⑷再者，上訴人主張黃安豐於系爭住院期間，將其帳戶金融卡
    密碼223344寫在紙上交給伊，並告知存摺密碼為黃安豐身分
    證號後4碼，是黃安豐授權伊提領系爭款項云云，上訴人提
    出該字條1紙及證人黃吳惜之證述為據。然查，上訴人所提
    出之字條（見原審卷第164頁），業據被上訴人否認其真正
    ，且該字條上無黃安豐之署名或其他足以辨識為黃安豐書寫
    之事證，無從認定該字條為黃安豐所書寫。細觀該字條上亦
    無上訴人所陳金融卡密碼223344之記載，尚難採認。又證人
    黃吳惜固於原審時證述：黃安豐出院後有把密碼寫在一張紙
    上交給上訴人等語（見原審卷第160頁），惟顯與上訴人此
    部分抗辯黃安豐係在系爭住院期間告知密碼一情不相吻合，
    亦不足為據。再查，證人黃昔俞於本院具證：105年11月30
    日伊有與上訴人、黃安豐、黃吳惜一同前往第一商業銀行將
    黃安豐帳戶內之定存解約，當時黃安豐頭腦不清楚、講話含
    糊，沒有告知伊等密碼，是伊、上訴人跟行員一起推敲出密
    碼等語（見本院卷第324至325頁），及黃吳惜於本院證述：
    定存解約當天，印象中密碼是寫在存摺裡面等語（見本院卷
    第325頁），再參以黃安豐各家銀行之存摺密碼、金融卡密
    碼均一致（見本院卷第230頁），可見上訴人、黃昔俞及黃
    吳惜早已知悉黃安豐帳戶之提款密碼，且均非透過黃安豐告
    知，益徵上訴人主張黃安豐告知伊提款密碼、金融卡密碼，
    可見其有授權伊提領系爭款項及贈與伊系爭款項之意思云云
    ，顯非可採。
　⑸綜上，上訴人所提證據資料均無從證明黃安豐有授權上訴人
    提領系爭款項，並將系爭款項贈與予上訴人之事實，難認上
    訴人提領系爭款項佔為己有具有其正當性。從而，被上訴人
    主張上訴人係無法律上原因而受有527萬7,961元之利益，構
    成不當得利等情，即屬有據，應堪採信。
㈡、上訴人及黃吳惜是否有民法第1145條第1項第5款之喪失繼承
    權事由存在，且經黃安豐於108年10月31日以代筆遺囑表示
    其等喪失繼承權而不得繼承？
　⑴按對於被繼承人有重大之虐待或侮辱情事，經被繼承人表示
    其不得繼承者，喪失其繼承權，民法第1145條第1項第5款定
    有明文。依此規定，喪失繼承權之要件，須符合「繼承人對
    於被繼承人有重大之虐待或侮辱」及「被繼承人表示繼承人
    不得繼承」，始足當之。所謂對於被繼承人有重大之虐待情
    事，係指以身體上或精神上之痛苦加諸於被繼承人而言，凡
    對於被繼承人施加毆打，或對之負有扶養義務而惡意不予扶
    養者，固均屬之，即被繼承人終年臥病在床，繼承人無不能
    探視之正當理由，而至被繼承人死亡為止，始終不予探視者
    ，衡諸我國重視孝道固有倫理，足致被繼承人感受精神上莫
    大痛苦之情節，亦應認有重大虐待之行為（最高法院74年台
    上字第1870號判決意旨參照）。
　⑵黃昔俞、黃昔雲、黃美蕊主張上訴人於107年3月12日在基隆
    住處，揚言欲傷害黃吳惜之生命、身體，已構成刑法第305
    條恐嚇危安罪，此乃對黃安豐有重大之虐待或侮辱情事云云
    ，為上訴人所否認。經查，證人黃昔俞到庭具證：黃安豐與
    黃吳惜107年3月12日從基隆住處搬出，搬到伊家，是因為當
    天黃吳惜與吳淑娟（即上訴人配偶）吵架。伊聽黃安豐說，
    當天吵架時，黃吳惜跟黃安豐說住不下去了，上訴人有跟黃
    吳惜說「你若要死，我就把你推下去」；他們住在一起難免
    會有摩擦，但不清楚上訴人為何要對黃吳惜說「你若要死，
    我就把你推下去」這話的原因，應該是婆媳關係；107年3月
    12日黃安豐與上訴人間沒有發生糾紛等語（見本院卷第320
    至321頁），及證人黃吳惜到庭證述：伊不記得上訴人有對
    伊說過「你若要死，我就把你推下去」這句話；上訴人與黃
    安豐沒有發生糾紛、爭執，上訴人與黃安豐平常相處還不錯
    等語（見本院卷第323頁、第317頁），可知107年3月12日當
    天係黃吳惜與吳淑娟婆媳間吵架所生家庭糾紛，且證人黃昔
    俞就當日情節僅係聽黃安豐轉述，未親聞親見，黃吳惜現已
    證述不記得上訴人曾對其稱「你若要死，我就把你推下去」
    一情，因此，當日上訴人縱有對黃吳惜語氣不佳，難認上訴
    人有恐嚇黃吳惜之意思。況依上開2位證人之證述，當天上
    訴人與黃安豐間未發生糾紛與爭執，遑論上訴人有以何種身
    體上或精神上之痛苦加諸於黃安豐，且已達嚴重違背人倫、
    孝道，而需剝奪其繼承權之程度，自難認上訴人在黃安豐生
    前對黃安豐有重大之虐待或侮辱之情事。至於黃昔俞、黃昔
    雲、黃美蕊主張黃吳惜有民法第1145條第1項第5款之喪失繼
    承權事由存在云云，未據其等三人具體說明事由內容（見本
    院卷第168、401頁），亦未提出任何證據資料以實其說，黃
    昔俞、黃昔雲、黃美蕊該部分主張，亦無足取。
　⑶綜上，黃昔俞、黃昔雲、黃美蕊主張黃吳惜、上訴人對黃安
    豐有民法第1145條第1項第5款重大虐待或侮辱情事，喪失繼
    承權云云，應無可採。
㈢、從而，上訴人未舉證其提領系爭款項之正當性，揆諸前開說
    明，被上訴人主張上訴人係無法律上原因而受有系爭款項之
    利益，構成不當得利，應將系爭款項返還予兩造公同共有等
    情，即屬有據，應堪採信。被上訴人另依民法第184條第1項
    前段、後段為同一請求，因與民法第179條規定之請求權為
    選擇合併關係，本院既認定後者有理由，即無庸就前者論斷
    裁判；又被上訴人備位主張依民法第419條第2項適用不當得
    利規定，請求上訴人返還撤銷贈與契約之贈與物，本院既認
    定上訴人主張其與黃安豐間就系爭款項成立贈與契約云云，
    洵屬無據，備位主張即無庸審酌，附此敘明。
五、綜上所述，被上訴人依民法第179條規定，請求上訴人給付5
    27萬7,961元，及自起訴狀繕本送達之翌日即107年11月13日
    （見原審卷第53頁之送達證書）起至清償日止，按週年利率
    5%計算之利息予兩造公同共有，為有理由，應予准許。原審
    判命上訴人如數給付（除減縮部分外），並分別諭知兩造供
    擔保後，得、免假執行，並無不合。上訴意旨指摘原判決不
    當，求予廢棄改判，為無理由，應予駁回。
六、本件事證已臻明確，兩造其餘之攻擊或防禦方法及所用之證
    據，經本院斟酌後，認為均不足以影響本判決之結果，爰不
    逐一論列，附此敘明。
七、據上論結，本件上訴為無理由，依民事訴訟法第449條第1項
    、第463條、第385條第1項前段、第78條，判決如主文。
中　　華　　民　　國　　109 　年　　 7　　月　　 7　　日
                    民事第二十一庭
                        審判長法  官  翁昭蓉
                              法  官  鍾素鳳
                              法  官  羅惠雯
正本係照原本作成。
如不服本判決，應於收受送達後20日內向本院提出上訴書狀，其
未表明上訴理由者，應於提出上訴後20日內向本院補提理由書狀
（均須按他造當事人之人數附繕本）上訴時應提出委任律師或具
有律師資格之人之委任狀；委任有律師資格者，另應附具律師資
格證書及釋明委任人與受任人有民事訴訟法第466 條之1第1項但
書或第2項（詳附註）所定關係之釋明文書影本。如委任律師提
起上訴者，應一併繳納上訴審裁判費。
中　　華　　民　　國　　109 　年　　7 　　月　　7 　　日
    　　　　　　　　　　　　　書記官  洪秋帆
附註：
民事訴訟法第466條之1（第1項、第2項）：
對於第二審判決上訴，上訴人應委任律師為訴訟代理人。但上訴
人或其法定代理人具有律師資格者，不在此限。
上訴人之配偶、三親等內之血親、二親等內之姻親，或上訴人為
法人、中央或地方機關時，其所屬專任人員具有律師資格並經法
院認為適當者，亦得為第三審訴訟代理人。　　　　　　　　　　　　　　

附表
編 號 銀    行 提領日期 提領金額（新台幣） 提領方式 原判決附表 編號 1 中國信託商業銀行 106.01.05 150,000元 臨櫃以存摺、密碼提領現金 1 2 中國信託商業銀行 106.01.09 100,000元 臨櫃以存摺、密碼提領現金 2 3 中國信託商業銀行 106.01.25 1,000,000元 臨櫃以存摺、密碼提領現金 3 4 第一商業銀行 106.01.09 1,450,000元 臨櫃以存摺、密碼提領現金 31 5 第一商業銀行 106.01.21 12,000元 以金融卡、密碼提款 33 6 第一商業銀行 106.01.26 800,000元 臨櫃以存摺、密碼提領現金 34 7 第一商業銀行 106.05.09 30,000元 臨櫃以存摺、密碼提領現金 35  第一商業銀行 106.05.09 30,000元 臨櫃以存摺、密碼提領現金 36 9 第一商業銀行 106.05.09 30,000元 臨櫃以存摺、密碼提領現金 37 10 第一商業銀行 106.05.09 10,000元 臨櫃以存摺、密碼提領現金 38 11 第一商業銀行 106.05.11 750,000元 臨櫃以存摺、密碼提領現金 39 12 中華郵政股份有限公司 106.01.25 915,651元 臨櫃以存摺、密碼提領現金 49 13 共計  527萬7,961元